臺灣高等法院刑事判決
111年度上訴字第2681號
上  訴  人  
即  被  告  曹宏菘


選任辯護人  李金澤律師
上列上訴人即被告因違反洗錢防制法等案件，不服臺灣新北地方
法院110年度金訴字第651號，中華民國111年5月18日第一審判決
（起訴案號：臺灣新北地方檢察署110年度偵緝字第1942號），
提起上訴，本院判決如下：
    主  文
原判決撤銷。
曹宏菘共同犯洗錢防制法第十四條第一項之洗錢罪，處有期徒刑
叁月，併科罰金新臺幣壹萬元，罰金如易服勞役，以新臺幣壹仟
元折算壹日。緩刑貳年，並應依附件所載內容履行對蔡穎豪之給
付。
    犯罪事實
一、曹宏菘依其智識程度及生活經驗，可預見將自己之金融帳戶
    提供予他人使用，可能遭利用作為詐欺取財等財產犯罪匯入
    犯罪所得之工具，並可藉此隱匿該犯罪所得之去向，竟仍不
    違反其本意，與謝鴻富（業於民國110年8月12日死亡）共同
    意圖為自己不法之所有，基於詐欺取財及洗錢之犯意聯絡，
    由曹宏菘於109年7月22日前某日，在不詳地點，以不詳方式
    ，將其申辦之中國信託商業銀行帳號（822）000000000000
    號帳戶（下稱中信銀行帳戶）資料提供予謝鴻富使用。嗣謝
    鴻富取得上開帳戶資料後，即與其所屬詐欺集團成員（無從
    認定曹宏菘知悉本案尚有謝鴻富以外之人參與犯罪）利用交
    友軟體「OMI」結識蔡穎豪，並以通訊軟體Line暱稱「劉允
    佳」與蔡穎豪互加好友，佯稱可代為操作期貨與股票云云，
    致蔡穎豪陷於錯誤，而依指示於109年7月22日11時51分許以
    網路銀行匯款新臺幣（下同）3萬元至中信銀行帳戶內。曹
    宏菘隨即依謝鴻富指示於同日12時1分許提領3萬元交予謝鴻
    富，而以此方式製造金流之斷點，掩飾特定犯罪所得之來源
    及去向。嗣蔡穎豪發覺有異，報警處理，始循線查悉上情。
二、案經蔡穎豪訴由臺北市政府警察局南港分局報告臺灣新北地
    方檢察署檢察官偵查起訴。
    理  由
一、證據能力部分：
　　本案據以認定上訴人即被告曹宏菘犯罪之供述證據（詳如後
    述），其中屬於傳聞證據之部分，檢察官、被告及辯護人在
    本院準備程序時均同意其證據能力（見本院卷第77至79頁）
    ，復經本院審酌認該等證據之作成無違法、不當或顯不可信
    之情況，非供述證據亦查無公務員違背法定程序而取得之情
    事，依刑事訴訟法第158條之4反面解釋、第159條至第159條
    之5之規定，均有證據能力。
二、認定犯罪事實所憑之證據及理由：
  ㈠前揭犯罪事實，業據被告於本院準備程序及審理時坦承不諱
    （見本院卷第77、127頁），核與證人即告訴人蔡穎豪於警
    詢時之證述情節相符（見110偵5277卷第45至55頁），並有
    告訴人與詐欺集團成員之對話紀錄及匯款紀錄（見110偵527
    7卷第131至151頁）、中信銀行帳戶之開戶基本資料及交易
    明細（見110偵5277卷第117、119頁，原審卷第119頁）等證
    據資料在卷可稽，足認被告之任意性自白與事實相符，堪以
    採信。
　㈡從而，本案事證明確，被告之犯行堪以認定，應依法論科。 
三、論罪部分：
  ㈠按洗錢防制法將洗錢行為之處置、分層化及整合等各階段，
    全部納為洗錢行為，完整規範洗錢之所有行為模式。洗錢防
    制法第14條第1項之一般洗錢罪，只須有同法第2條各款所示
    洗錢行為之一，而以第3條規定之特定犯罪作為聯結為已足
    。申言之，是否為洗錢行為，自應就犯罪全部過程加以觀察
    ，以行為人主觀上具有掩飾或隱匿其特定犯罪所得或變得之
    財產或財產上利益，與該特定犯罪之關聯性，使其來源形式
    上合法化，以逃避國家追訴、處罰之犯罪意思，客觀上有掩
    飾或隱匿特定犯罪所得之財物或財產上利益之具體作為者，
    即屬相當。倘行為人意圖掩飾或隱匿特定犯罪所得來源，而
    將特定犯罪所得交予其他共同正犯予以隱匿，或由共同正犯
    以虛假交易外觀掩飾不法金流移動，即難認僅單純犯罪後處
    分贓物之行為，應仍構成洗錢防制法第2條第1或2款之洗錢
    行為（最高法院109年度台上字第436號判決意旨參照）。本
    案詐欺集團成員對告訴人施以詐術，致其陷於錯誤而匯款，
    使共犯謝鴻富得以指示被告提領、上繳款項之方式隱匿該犯
    罪所得去向，依上開說明，自非僅係取得犯罪所得，而兼有
    洗錢防制法第2條第2款之洗錢行為，應論以同法第14條第1
    項之一般洗錢罪。
　㈡核被告所為，係犯刑法第339條第1項之詐欺取財罪及洗錢防
    制法第2條第2款、同法第14條第1項之一般洗錢罪。公訴意
    旨認被告就詐欺部分，係犯刑法第339條之4第1項第2款之三
    人以上共同犯詐欺取財罪，然依檢察官提出之積極證據尚無
    從認定被告知悉另有共犯謝鴻富以外之詐欺集團成員參與本
    案詐欺犯行，本院自無從逕對被告論以三人以上共同詐欺取
    財罪，檢察官認被告此部分係犯刑法第339條之4第1項第2款
    三人以上共同詐欺取財罪，容有未洽，惟此部分與檢察官起
    訴之社會基本事實同一，且本院於審理時已告知被告罪名（
    見本院卷第124頁），對被告防禦權之行使不生影響，爰依
    法變更起訴法條。
  ㈢被告就本案犯行，與共犯謝鴻富間，有犯意聯絡及行為分擔
    ，為共同正犯。
  ㈣被告以一行為同時觸犯上開二罪名，為想像競合犯，應依刑
    法第55條前段規定，從一重之一般洗錢罪處斷。
　㈤按洗錢防制法第16條第2項規定，犯同法第14條、第15條之罪
    ，在偵查或審判中自白者，減輕其刑。查被告就本案犯罪事
    實，於本院審理中自白犯罪，應依上開規定減輕其刑。
四、撤銷改判及量刑之理由：
　㈠原審認被告共同犯洗錢防制法第14條第1項之洗錢罪，事證明
    確，而予論罪科刑，固非無見。惟被告於本院準備程序及審
    理時，已坦承前揭洗錢犯行，應依洗錢防制法第16條第2項
    規定，減輕其刑，且被告於原審判決後，與告訴人達成民事
    上和解（詳後述），量刑基礎已有變更，原審未及審酌上情
    ，並依洗錢防制法第16條第2項規定減刑，容有未洽。被告
    上訴指摘原判決量刑不當，為有理由，原判決既有前揭可議
    之處，自屬無可維持，應由本院撤銷改判。
　㈡爰以行為人之責任為基礎，審酌被告不思循合法途徑獲取金
    錢，因貪圖不法利益，與共犯謝鴻富共同為本案詐欺及洗錢
    犯行之犯罪動機、目的、手段，被告擔任之角色及分工、詐
    欺得款金額及未獲財物，及被告於本院審理中坦承犯行，與
    告訴人和解並承諾依附件所示和解條件履行給付義務之犯後
    態度，此有本院和解筆錄、郵政匯款申請書及公務電話查詢
    紀錄表在卷可參（見本院卷第105至106頁、第133、135頁）
    ，兼衡被告之品行及其自陳：高職畢業，已婚，從事不動產
    仲介，經濟狀況勉持等語（見本院卷第81至82頁）之智識程
    度、家庭經濟及生活狀況等一切情狀，量處如主文第2項所
    示之刑，並就併科罰金刑部分，諭知易服勞役之折算標準。
　㈢被告前因故意犯罪受有期徒刑以上刑之宣告，執行完畢後，5
    年以內未曾因故意犯罪受有期徒刑以上刑之宣告，此有本院
    被告前案紀錄表在卷可憑，其因一時失慮，致罹刑典，犯後
    坦承犯行，嗣於本院與告訴人達成民事上和解，承諾依附件
    所示和解條件履行給付義務，告訴人同意法院給予被告緩刑
    之宣告，已如前述，被告經此罪刑之宣告後，當知所警惕，
    信無再犯之虞，本院認被告所宣告之刑以暫不執行為適當，
    爰併予宣告緩刑2年，以啟自新。並審酌本院和解筆錄所載
    被告應分期給付之和解內容，爰依刑法第74條第2項第3款之
    規定，併予宣告被告應依附件所載內容按期履行給付，且此
    部分乃緩刑宣告附帶之條件，依刑法第74條第4項之規定，
    上開條件內容得為民事強制執行名義，倘被告未遵循本院諭
    知之上開緩刑期間所定負擔（即按期履行賠償），且情節重
    大者，足認原宣告之緩刑難收其預期效果，而有執行刑罰之
    必要者，檢察官得依同法第75條之1第1項第4款之規定，聲
    請撤銷本件緩刑之宣告，併此指明。
五、按犯洗錢防制法第14條之罪，其所移轉、變更、掩飾、隱匿
    、收受、取得、持有、使用之財物或財產上利益，沒收之，
    洗錢防制法第18條第1項前段定有明文。此規定係採義務沒
    收主義，惟該條文並未規定「不問屬於犯罪行為人與否」均
    沒收之，自仍以屬於被告所得管領、處分者為限，始應予以
    沒收。查被告提領之3萬元，雖屬洗錢行為之標的，然其既
    已交予共犯謝鴻富，該款項即非被告所有，且不在被告實際
    掌控中，被告對之既無所有權及事實上管領權，此部分財物
    即不在得予沒收之範圍，併予指明。
據上論斷，應依刑事訴訟法第369條第1項前段、第364條、第299
條第1項前段、第300條（依刑事判決精簡原則，僅記載程序法條
），判決如主文。
本案經檢察官朱柏璋提起公訴，檢察官周啟勇到庭執行職務。
中　　華　　民　　國　　111 　年　　10 　月　　20　   日
                  刑事第十五庭  審判長法  官  陳芃宇
                                      法  官  陳俞伶
                                      法  官　曹馨方
以上正本證明與原本無異。
如不服本判決，應於收受送達後20日內向本院提出上訴書狀，其
未敘述上訴之理由者並得於提起上訴後20日內向本院補提理由書
（均須按他造當事人之人數附繕本）「切勿逕送上級法院」。
                                      書記官　游秀珠
中　　華　　民　　國　　111 　年　　10　　月　　20　　日
附錄：本案論罪科刑法條全文　　　　　　　　　　　　　　　
中華民國刑法第339條：
意圖為自己或第三人不法之所有，以詐術使人將本人或第三人之
物交付者，處5年以下有期徒刑、拘役或科或併科50萬元以罰金
。
以前項方法得財產上不法之利益或使第三人得之者，亦同。
前二項之未遂犯罰之。
洗錢防制法第14條
有第二條各款所列洗錢行為者，處7年以下有期徒刑，併科新臺
幣5百萬元以下罰金。
前項之未遂犯罰之。

附件：
一、被告應給付告訴人蔡穎豪新臺幣（下同）3萬元，給付方式
    為：
　㈠民國111年9月30日前給付5000元（已付）。
　㈡111年10月30日前給付5000元（已付）。
　㈢111年11月30日前給付1萬元（已付5000元）。
　㈣111年12月30日前給付1萬元。
二、前開給付如有一期未給付，視為全部到期。